【裁判字號】    90,上更(一),296
【裁判日期】    901122
【裁判案由】    違反槍砲彈藥刀械管制條例
【裁判全文】
臺灣高等法院臺中分院刑事判決                  九十年度上更(一)字第二九六號
    上  訴  人  臺灣臺中地方法院檢察署檢察官
    上  訴  人
    即  被  告  黃忠億
            （原名乙○○
    選任辯護人  劉家驥
右上訴人等因被告違反槍砲彈藥刀械管制條例案件，不服臺灣臺中地方法院八十八年
度訴字第三一○號中華民國八十八年三月六日第一審判決（起訴案號：臺灣臺中地方
法院檢察署八十七年度偵字第二五四四六號），提起上訴，判決後，經最高法院第一
次發回更審，本院判決如左：
      主  文
原判決撤銷。
黃忠億（原名乙○○）未經許可，持有子彈，處有期徒刑月，併科罰金新台幣壹萬
元，有期徒刑如易科罰金，以佰元折算壹日，罰金如易服勞役，以銀元佰元即新
臺幣玖佰元折算壹日。
蝴蝶刀壹把，沒收。
    事  實
一、黃忠億（原名乙○○）於民國（下同）七十九年初某日，在臺中市第一廣場三樓
    某玩具模型店，向不詳姓名之店主購買具有殺傷力之子彈三顆（鑑定時經試射已
    非子彈，無殺傷力），及蝴蝶刀一把後，即將之置於其臺中市○區○○路二段一
    七三巷五十三號住處，未經許可而持有該子彈，又蝴蝶刀於八十一年八月十日亦
    經內政部以台內警字第八一八二二八一號函公告為槍砲彈藥刀械管制條例所管制
    刀械，非經許可不得持有，惟黃忠億竟未向主管機關申請報繳，仍自該時起無故
    持有之，嗣於八十七年十一月十八日下午六時許，為警持檢察官簽發之搜索票，
    在其上揭住處查獲，並扣得其所有改造四五式玩具手槍一枝（未能証明有殺傷力
    ）、改造子彈十九顆（僅試射六顆，其中三顆可擊發，具殺傷力，其餘三顆未能
    擊發、另三顆欠缺底火、火藥不具殺傷力）、蝴蝶刀一把、空彈殼十二顆、非槍
    械之主要組成零件二組、鉗子二把、鋼珠一包、紙雷管一盒。
二、案經臺中縣警察局霧峰分局報告臺灣臺中地方法院檢察署檢察官偵查起訴。
    理  由
一、訊據被告黃忠億固坦承其持有上開子彈及蝴蝶刀一把等情，惟辯稱：伊並不知上
    開子彈及蝴蝶刀不能持有等語。經查：扣案上開之子彈其中十六顆，經送內政部
    警政署刑事警察局以性能檢驗法、試射法鑑驗結果認定：送鑑改造四五式子彈十
    九顆，其中十六顆係玩具金屬彈殼加裝直徑六MM之鋼珠而成，經試射六顆，其中
    三顆可擊發，具殺傷力；餘三顆未能擊發，認不具殺傷力，另三顆認均係由欠缺
    底火、火藥之玩具金屬彈殼加裝直徑六MM之鋼珠而成，認不具殺傷力，此有該局
    八十七年十二月一日刑鑑字第九一五八五號鑑定通知書附卷可稽，足見被告持有
    之子彈其中三顆均具有殺傷力（其中十顆因未經試射，不能証明是否具有殺傷力
    ）。又扣案之刀械一把，把手由中間分成二部分，折合時可將刀刃藏在二副刀把
    中間，翻開後刀刃露出於外，兩副刀把向下可折合成一副刀柄，刀柄下部有環扣
    可固定等情，與內政部警政署八十一年八月十日以內警字第八一八二二八一號函
    公告之蝴蝶刀說明及圖例相同，業據檢察官勘驗明確，有八十七年十二月十七日
    勘驗筆錄一份在卷足憑，又有臺中縣警察局八十七年十二月二十九日八七中縣警
    保民字第一四四九七號函復該刀鑑驗結果係屬「槍砲彈藥刀械管制條例」管制之
    蝴蝶刀，顯見被告所持有之該蝴蝶刀亦為槍砲彈藥刀械管制條例第四條第一項第
    三款所規定具有殺傷力之刀械，被告雖辯稱其不知上開子彈、蝴蝶刀係屬管制物
    品等語，惟被告不得因不知法律而免除刑事責任，其所辯自不足採信，事證已臻
    明確，被告犯行洵堪認定。
二、辯護意旨雖以：鑑定結果雖指具殺傷力之子彈三顆，惟該三顆子彈之結構既屬「
    玩具金屬彈殼加裝鋼珠」顯為玩具子彈甚明，殊難僅因可擊發，即認有殺傷力。
    惟依上開警政署刑事警察局鑑驗子彈之方法係以性能檢驗法及試射法鑑驗，未能
    擊發之三顆既未能擊發，自無從認定具有殺傷力，又另三顆子彈既認欠缺底火、
    火藥之玩具金屬彈殼加裝直徑六MM之鋼珠而成，其不具殺傷力，應無庸疑。而子
    彈有底火及火藥，始能擊發，自無從以其外觀為「玩具金屬彈殼加裝鋼珠」即認
    其為玩具子彈，而否認上開鑑定結果，是依上開鑑定結果，被告顯持有上開具殺
    傷力之子彈三顆至明，辯護意旨認被告所持有之子彈均係玩具子彈即有誤會，附
    予敘明。
三、核被告黃忠億持有子彈犯行，係犯槍砲彈藥刀械管制條例第十二條第四項未經許
    可持有子彈罪；被告持有蝴蝶刀犯行，係犯槍砲彈藥刀械管制條例第十四條第三
    項未經許可持有刀械罪。被告一行為，同時持有子彈、刀械，觸犯犯罪構成要件
    不同之二罪名，為想像競合犯，應從一重之未經許可持有子彈罪論處。原審判決
    認被告罪證明確，予以論罪科刑，固非無見。惟按刑法第四十一條第一項於九十
    年一月十日經總統修正公布為：「犯最重本刑為五年以下有期徒刑以下之刑之罪
    ，而受六個月以下有期徒刑或拘役之宣告，因身體、教育、職業、家庭之關係或
    其他正當事由，執行顯有困難者，得以一元以上三元以下折算一日，易科罰金。
    」，於九十年一月十二日生效，依刑法第二條第一項前段之規定，自應適用上開
    修正後之法律，原審判決未及適用修正後之第四十一條第一項前段之規定予以諭
    知易科罰金之折算標準，尚有未洽。被告上訴主張其不知該子彈及刀械不得持有
    ，指摘原審判決不當，如前所述，暨檢察官以被告於購得玩具手槍時，有不確定
    之故意為由，提起上訴，雖均無理由，惟原審判決既有上開可議之處，自應由本
    院予以撤銷改判。爰審酌被告無故持有子彈、刀械，危害社會治安，惟事後坦承
    犯行，犯後態度良好等一切情狀，量處有期徒刑月，併科罰金新台幣一萬元，
    並依修正後之刑法第四十一條第一項前段之規定，就有期徒刑部分諭知易科罰金
    之折算標準，且就併科罰金部分，定易服勞役之折算標準。扣案之蝴蝶刀一把，
    係違禁物，應依刑法第三十八條第一項第一款之規定宣告沒收；至子彈部分，因
    其中十顆未經試射，不能証明是否具有殺傷力，其餘三顆未能擊發、及另三顆欠
    缺底火、火藥，均不具殺傷力，又具有殺傷力之三顆業於鑑定時試射已擊發，已
    非子彈，不具殺傷力；及扣案之改造四五式手槍（不具殺傷力，理由詳後述）、
    空彈殼十二顆、非槍械之主要組成零件二組、鉗子二把、鋼珠一包、紙雷管一盒
    雖為被告所有，但均非違禁物，且非供本件犯罪所用之物，依法自不得宣告沒收
    ，附此敘明。
四、原審法院檢察署檢察官公訴意旨另以：被告黃忠億未經許可，於七十九年初某日
    ，在臺中市第一廣場三樓某家玩具模型店，向不詳姓名之店主購買具有殺傷力之
    改造四五式玩具手槍一枝後，即非法持有．而於上揭時、地同時經警查獲，因認
    被告另涉犯槍砲彈藥刀械管制條例第十一條第四項未經許可持有槍枝罪嫌等語。
    訊據被告堅決否認該槍枝具有殺傷力等語。按原審法院檢察署檢察官公訴意旨認
    扣案之上開槍枝具有殺傷力，無非係以內政部刑事警察局八十七年十二月一日刑
    鑑字第九一五八五號鑑定通知書鑑定結果：經送鑑改造四五式手槍一枝，認係仿
    COLT廠半自動手槍製造之玩具手槍，槍管材質為塑膠，未發現有改造情形，以打
    擊底火（藥）引爆子彈內火藥為發射動力，機械性能良好，至於是否具殺傷力，
    應參隨附之「槍枝殺傷力鑑驗說明」。而依該通知書所附之「槍枝殺傷力鑑驗說
    明」內載：就上開統案實驗結果為，槍枝材質部分如為塑膠，雖因子彈之爆炸高
    壓可能造成爆裂，但其彈頭仍可射出，且其發射動能均可達二十焦耳／平方公分
    以上，均認具殺傷力等語，而認定該改造四五式手槍為具有殺傷力之槍枝。惟查
    扣案之玩具手槍槍管材質為塑膠，並無金屬材質，未發現有改造情形，顯係一般
    市面上出售之塑膠材質手槍，參考上開槍枝殺傷力鑑驗說明，該槍枝於發射子彈
    時，因子彈之爆炸高壓，可造成爆裂，而其爆裂所造成之碎片，極易傷及持槍者
    ，基此原因，刑事警察局並未就扣案之槍枝為實際之射擊鑑驗，則該手槍是否具
    殺傷力，則屬可疑；又該玩具手槍未經改造，顯見被告前揭辯稱係從玩具店購得
    等語，尚堪採信，況扣案仿COLT廠半自動手槍製造之玩具手槍，再經本院送請內
    政部警政署刑事警察局鑑定結果認：有關『土造槍彈具不穩定性』係指槍枝材質
    如為塑膠，發射子彈時，因子彈之爆炸高壓，可造成爆裂，而其爆裂所造成之碎
    片，極易傷及持槍者」故不隱定性係尖對持槍者而言，本案槍枝與穩定性無涉。
    第一次試射計算其單位面積動能為十三‧八九焦耳／平方公分、第二次試射計算
    其單位面積動能為十八‧三三焦耳／平方公分第三次試射槍管爆裂，未測獲速度
    。」等語，有該局九十年九月二十八日（九十）刑鑑字第一八四九一五號函一份
    在卷可稽。則上開槍枝經試射果均未達單位面積動能為二十焦耳／平方公分以上
    具殺傷力之認定標準，且更造成槍管爆裂，其無殺傷力應堪認定，自無從令被告
    負未經許可持有槍枝罪責，核此部分不能證明被告犯罪，本應為無罪之諭知，惟
    原審法院檢察署檢察官公訴意旨認此部分與前開有罪部分有裁判上一罪之關係，
    爰不另為無罪之諭知，附此敘明。
五、原審法院檢察署檢察官就原審判決關於被告未經許可持有具有殺傷力之槍枝犯行
    部分，以卷附之「槍枝殺傷力鑑驗說明」內載：就上開統案實驗結果為，槍枝材
    質部分如為塑膠，雖因子彈之爆炸高壓可能造成爆裂，但其彈頭仍可射出，且其
    發射動能均可達二十焦耳／平方公分以上，均具殺傷力等語，認本件扣案槍枝應
    具殺傷力，而指摘原審判決不當，惟如前所述依內政部警政署刑事警察局九十年
    九月二十八日（九十）刑鑑字第一八四九一五號函所示扣案槍枝經試射果均未達
    單位面積動能為二十焦耳／平方公分以上，且更造成槍管爆裂，從而原審法院檢
    察署檢察官上訴意旨認扣案槍枝之發射動能既可達二十焦耳／平方公分以上，應
    已具殺傷力等語，即有誤會，附予敘明。
據上論斷，應依刑事訴訟法第三百六十九條第一項前段、第三百六十四條、第二百九
十九條第一項前段，槍砲彈藥刀械管制條例第十二條第四項、第十四條第三項，刑法
第二條第一項前段、第十一條前段、第五十五條、修正後第四十一條第一項前段、第
四十二條第二項、第三十八條第一項第一款，罰金罰緩提高標準條例第二條，判決如
主文。
本案經檢察官甲○○到庭執行職務。
中      華      民      國     九十    年    十一      月    二十二     日
                                   臺灣高等法院臺中分院刑事第三庭
                                         審判長法  官  陳  朱  貴
                                               法  官  劉  連  星
                                               法  官  胡  忠  文
右正本證明與原本無異。
如不服本判決應於收受送達後十日內向本院提出上訴書狀，其未敘述上訴之理由者並
得於提起上訴後十日內向本院補提理由書（均須按他造當事人之人數附繕本）。
                                               書記官  許  美  惠
中      華      民      國     九十      年     十一      月   二十三   日
槍砲彈藥刀械管制條例第十二條第四項：
未經許可，持有、寄藏或意圖販賣而陳列子彈者，處五年以下有期徒刑，併科新臺幣
三百萬元以下罰金。
槍砲彈藥刀械管制條例第十四條第三項：
未經許可，持有或意圖販賣而陳列刀械者，處一年以下有期徒刑、拘役或新臺幣五十
萬元以下罰金。
                                                                        Ｆ


司法院資訊處製作；財團法人民間司法改革基金會備份。
